【裁判字號】    92,上訴,2288
【裁判日期】    920926
【裁判案由】    殺人未遂等
【裁判全文】
臺灣高等法院刑事判決                          九十二年度上訴字第二二八八號
    上  訴  人  臺灣桃園地方法院檢察署檢察官
    被      告  乙○○
    指      定
    辯  護  人  本院公設辯護人   甲○○
右上訴人因殺人未遂等案件，不服臺灣桃園地方法院九十一年度訴字第二一六號，中
華民國九十二年五月二十日第一審判決（起訴案號：臺灣桃園地方法院檢察署九十年
度偵字第一七００四號），提起上訴，本院判決如左：
    主  文
上訴駁回。
    理  由
一、本件公訴意旨略以：被告乙○○於九十年九月十四日二時五十分許，駕駛懸掛變
    造車牌ＴＷ－九四二七號之自用小客車（按有關被告涉犯收受贓物、行使變造特
    種文書部分等罪，業經原審判處有期徒刑伍月，如易科罰金以參百元折算壹日；
    此部份被告與檢察官均未上訴而告確定），在桃園縣龍潭鄉○○路○○段七一六
    號建龍加油站廁所旁，為警發覺可疑，加以臨檢盤查要其下車時，被告乙○○竟
    基於殺人犯意，於下車同時自其腰間取出黑色槍枝乙把，向依法執行職務之桃園
    縣警察局平鎮分局龍潭分駐所員警李明安開槍，並稱「給你死、給你死」等語後
    逃跑，警員張晉忠、楊聰利、陳健華見情況危急，開槍追捕，嗣於桃園縣龍潭鄉
    ○○路工五路口，擊中乙○○予以逮捕，並扣得槍枝乙把、子彈六發，因認被告
    乙○○涉犯刑法第二百七十一條第二項、第一項之殺人未遂罪、第一百三十五條
    第一項之妨害公務罪嫌云云。
二、按犯罪事實應依證據認定之，無證據不得推定其犯罪事實。又不能證明被告犯罪
    者，應諭知無罪之判決。刑事訴訟法第一百五十四條、第三百零一條第一項分別
    定有明文。又事實之認定，應憑證據，如未能發現相當證據，或證據不足以證明
    ，自不能以推測或擬制之方法，為裁判基礎（最高法院四十年台上字第八六號判
    例參照）；且認定犯罪事實所憑之證據，雖不以直接證據為限，間接證據亦包括
    在內，然而無論直接證據或間接證據，其為訴訟上之證明，須於通常一般之人均
    不致有所懷疑，而得確信其為真實之程度者，始得據為有罪之認定，倘其證明尚
    未達到此一程度，而有合理之懷疑存在而無從使事實審法院得有罪之確信時，即
    應由法院為諭知被告無罪之判決（最高法院七十六年台上字第四九八六號判例參
    照）。
三、公訴人認被告乙○○涉犯前揭殺人未遂與妨害公務等罪嫌，無非係以右揭犯罪事
    實業據被告坦承不諱，並有員警報告一份及照片十六張可稽，且被告既知己所持
    為槍枝，其主觀上對槍枝射擊當會致人於死之情，有所認識，竟仍對臨檢員警開
    槍並宣稱「給你死」等語，可證其有殺人之犯意等，資為被告論罪之主要論據。
    本件訊據被告乙○○堅決否認有公訴人起訴所指之殺人未遂與妨害公務罪等犯行
    ，其辯解如下：
  (一)、當時是凌晨兩點多，其本人去龍潭鄉建龍加油站上廁所，上完廁所上車後就回
      到其小客車，當時其本人正要倒車時，警察就來臨檢，對其表示車牌有問題要
      其本人下車；因其認為並沒有事情；當時其本人在駕駛座上，車窗沒有打開，
      車外有兩位警察，一位在車頭前，一位在其駕駛座旁邊，故警察在外面講話時
      ，其本人並未聽清楚，結果警察就拿槍對準其本人；當時在駕駛座旁的警察說
      ，其本人若再不下車就要開槍打其本人。當時其有看到二位警察都有拉槍機的
      動作，後來過了一陣子其本人就下車，迨其一下車就被一位警察開槍，打中其
      肚子；隨後其本人即奔跑，迨奔跑一下子其本人即倒下。如果當時其本人不跑
      就會被打死。後來其本人喉部也被警察打中一槍，嗣其本人跑了沒多遠就倒在
      地上，隨後救護車就來，其他情形我忘記了。因為警察有這麼講，故其本人於
      下車時，才說不要開槍打其本人。
  (二)、上開玩具槍是王金煥送其兒子之玩具，本身並無殺傷力；當時該玩具槍就放在
      其身上後腰際，其本人於當時並未拿槍射警察；而且鑑定報告結果六顆子彈也
      沒有擊發過，槍枝送鑑定結果，槍管也沒有擊發過痕跡。警察如果說其本人有
      開槍的話，為何沒有撿到彈殼；再者，原審也勘驗過監視錄影帶，於錄影帶也
      沒有其本人開槍的鏡頭，只有警察開槍撿他們自己開槍的彈殼的鏡頭。警察是
      怕我說我告他們殺人未遂，警察才先告我殺人未遂與妨害公務；事實上證據顯
      示我沒有殺人未遂也沒有妨害公務。
四、本院認為被告並不構成殺人未遂與妨害公務罪等之理由：
  (一)、被告乙○○於九十年九月十四日凌晨二時五十分許為警查獲時，因槍擊受有下
      頜部、腹部、左大腿等槍傷，經送敏盛綜合醫院龍潭分院診治後，於九十年十
      月五日出院，此有該院診斷證明書一份在卷可稽（九十年度偵字第一七００四
      號偵查卷第十四頁）；又被告於九十年十月五日出院後，經警帶返警局偵訊，
      於警訊時被告並不能言語，均以點頭、搖頭或以筆書寫等方式回答警員之訊問
      ，業經原審勘驗被告乙○○於警訊時之偵訊錄影帶屬實，制有勘驗筆錄在卷足
      稽（原審卷第一七七頁至第一八八頁）；又被告於翌日（即十月六日）經檢察
      官訊問後聲請原審法院羈押時，於調查訊問時，並無法言語，有原審法院九十
      年度聲羈字第四三九號聲請羈押卷宗附卷可參（該卷第五頁背面）；則依上開
      警訊及原審調查時，被告均因下顎骨粉碎性骨折，聲帶損傷，於訊問時均無法
      言語，何以於檢察官偵查時，被告反可言語，顯有疑義？復經原審法院勘驗卷
      附之偵查錄音帶，惟該錄音帶並無九十年十月六日之偵訊錄音內容；因此被告
      乙○○於九十年十月六日檢察官偵查時，偵查筆錄雖記載：「（警訊所言實在
      ？）實在，有持槍，有對警員開槍並說「給你死」，沒有偷，也沒變造車牌」
      等語（同上偵查卷第四一頁背面）；惟經由上開偵訊錄影帶之勘驗筆錄內容及
      被告於經檢察官訊問後聲請原審法院羈押時，原審法院於調查訊問時，被告並
      無法言語等情，已如前述；由此可見，被告乙○○於檢察官偵訊時是否確曾言
      語陳述其坦承有開槍及說「給你死」等詞，顯有疑問，而難以採信。
  (二)、證人即警員李明安、張晉忠於偵查中與原審調查時固證稱，被告於為警臨檢盤
      查下車時，曾自腰間取出扣案手槍朝警員李明安開一槍，於逃跑過程中並回頭
      朝在後追趕之警員發射二、三槍（或稱四、五槍）等語（同上偵查卷第八三頁
      背面至第八五頁；原審卷第一○六頁至第一○七頁）；惟於案發後警員並未尋
      獲所稱被告發射後之子彈彈殼扣案，證人李明安、張晉忠雖證稱當時曾沿路尋
      找，然僅撿到一顆云云（原審卷第一○八頁；第一三○頁），惟以彈殼之體積
      並非細小，被告開槍之地點又屬特定，範圍並非太廣，且係事關本件被告究有
      無開槍之重要證據，警員竟未尋獲全部彈殼，誠屬難以想像。
  (三)、被告乙○○於案發後，經警採集其右手虎口殘跡送請鑑定結果，均未檢出有火
      藥射擊殘跡特性之金屬元素鉛、銻、鋇等成分；又扣案之玩具手槍（槍枝管制
      編號0000000000號），於偵查時亦經送請鑑定結果，認係仿ＳＩＧ
      ＳＡＵＥＲ廠半自動手槍製造之金屬玩具手槍，未發現有改造之情形，經檢視
      其槍管內具阻鐵，無法供發射彈丸使用，認不具殺傷力，而送鑑子彈（未擊發
      ）四顆，實均係玩具用金屬空彈殼，送鑑子彈（已擊發）二顆，實均係玩具槍
      用金屬空彈殼，未發現有擊發過之痕跡等情，此有內政部警政署刑事警察局鑑
      驗通知書共二紙在卷可稽（同上偵查卷第九八頁、第六○頁）；嗣經原審法院
      再將扣案玩具手槍及子彈送請鑑驗該玩具手槍及子彈有無發射過之痕跡，經法
      務部調查局函復鑑定結果略以：「一送鑑槍枝（0000000000）係仿
      瑞士ＳＩＧＳＡＵＥＲＰ２２０型式由合金材料製成之遊戲槍械，其槍管內有
      固定式阻隔物，可防阻彈頭經過射出，該槍機械性能良好，未經過改裝改造。
      二送鑑子彈六顆，係供遊戲槍械使用的組合式彈殼，經檢視均為新品未曾使用
      過，其中僅一顆內部有底火，其餘完全沒有任何組裝，適合前項送鑑槍枝使用
      。三經檢視送鑑槍枝彈膛沒有明顯擊發的燒灼痕跡，該槍能使用送驗子彈或其
      他同型子彈，但擊發的子彈不能有彈頭，又送驗子彈中僅一顆內部有一粒底火
      ，該底火為遊戲槍械使用之火工製品，其火藥成份以電子顯微鏡檢驗含有磷、
      氯、鉀、鎂、鋁等元素成分。四依實務發射制式槍枝會在使用者手部檢驗出火
      藥殘跡，本案送驗子彈大多尚未組裝，在僅祇裝填一粒底火的情形下，以送鑑
      槍枝擊發，因火藥量不足，未必會在發射者手部留存火藥痕跡。」等情，此有
      法務部調查局鑑定通知書一紙在卷可稽（原審卷第一四九頁），則依上開內政
      部警政署刑事警察局及法務部調查局之鑑定意見，被告之手部既無射擊後之火
      藥殘跡，且扣案玩具手槍彈膛亦無明顯擊發後之燒灼痕跡，而子彈六顆為供玩
      具槍使用之組合彈殼，且均為新品未曾使用等情，已如上述；由此可知，證人
      李明安、張晉忠前開證稱曾撿到一顆彈殼云云，顯然不合；又證人李明安、張
      晉忠上開證稱被告曾持扣案玩具手槍朝渠等射擊二、三槍（或稱四、五槍）云
      云，因與上開鑑定結果不符，可見該二人之證詞顯屬可疑。
  (四)、又案發當時，被告乙○○係於當日二時四十九分五十四秒駕駛懸掛變造車牌之
      自小客車駛入建龍加油站廁所旁之位置停車，警車於二時五十三分到場，警員
      下車圍住被告之自小客車，其後被告欲駕車倒車而出，惟為警車堵住去路，其
      後雙方僵持，三時一分支援警車抵達，警員下車，三時四分五十八秒支援警員
      上車，三時六分四十六秒支援警車駛出現場等情，業經原審於調查時勘驗案發
      當時之前開建龍加油站監視錄影帶明確，並記明筆錄在卷（原審卷第一一一頁
      至第一一二頁）；於上開案發過程中並無拍攝到被告乙○○持槍射擊及逃跑之
      影像，證人李明安、張晉忠於原審勘驗時雖證稱三時六分四十六秒支援警車駛
      出時，當時被告已經跑出，支援警車是要開到被告倒地之位置云云（原審卷第
      一一二頁）；惟依原審法院於勘驗被告警訊時之偵訊錄影帶（第二捲），警員
      於訊問過程中曾稱：「當時從你下車開始剛好有一個鏡頭，相信在現場有跟你
      講，我說錄影帶在看著你，錄影機在攝著你，對不對」等語在卷（原審卷第一
      八二頁背面）；由此可知，顯然監視錄影帶所攝之畫面曾有被告下車之鏡頭，
      然何以原審法院於勘驗時並無任何被告下車之鏡頭？甚且自三時六分五七秒至
      三時十四分十四秒止，原審法院於勘驗之畫面竟出現異常之空白現象，實令人
      質疑？此有該勘驗筆錄足憑（原審卷第一一二頁）。證人李明安、張晉忠二人
      雖所證稱被告下車「開槍射擊、逃跑」之時間是否屬實？及卷附之上開監視錄
      影帶（同上偵查卷第五二頁）是否曾遭變造、湮滅消磁若干重要畫面？惟依卷
      附之前揭監視錄影帶經原審勘驗結果，並未發現有被告乙○○持槍對警射擊之
      動作畫面出現，由此可知證人李明安、張晉忠所證稱被告有開槍射擊執勤警員
      云云，自不足取。
  (五)、公訴人所舉之上開員警報告（偵查卷第六頁）中敘及被告乙○○於案發當時有
      取槍對於警員李明安、張晉忠二人開槍，並揚言「給你死」等語，隨後被告於
      經警追捕過程中，有回頭對警開槍四、五槍等情，顯不足取。又公訴人另以又
      卷附照片十六張為憑，經查該十六張照片並不足以資為證明被告乙○○犯有
      本件殺人未遂罪與妨害公務罪之證明依據，此有該十六張照片在卷足稽（偵查
      卷第三一頁至第三八頁）。
  (六)、綜上調查，本件既查無被告有持扣案玩具手槍對於警員射擊之證據，可見被告
      辯稱其於當時並未持槍對警射擊，並無犯有殺人未遂罪與妨害公務罪等犯行等
      情應可採信。本件經查並無積極證據足以證明被告有公訴人所指訴之朝警員開
      槍，並稱「給你死」等之殺人未遂罪與妨害公務罪等犯行；此外，複查無其他
      確切證據足認被告確有本件犯行，因不能證明被告犯罪，揆諸首揭規定，自應
      為被告無罪之判決。
五、對於檢察官上訴與原審判決之判斷：本件經調查結果，認為並無積極確切證據足
    以證明被告確實犯有公訴人所指訴之上開殺人未遂罪與妨害公務罪等犯行，已如
    前述。原審經調查結果，認為並無被告有持扣案玩具手槍對於警員射擊之證據，
    因而就被告被訴殺人未遂罪與妨害公務罪等犯行判決無罪，經核並無不合。檢察
    官提起上訴，認為依證人即警員李明安於原審法院之證稱被告當時有拿槍，且以
    前開法務部調查局鑑定通知書已明確表示本案可能因火藥量不足，故於被告擊發
    槍枝時，未在發射者即被告手部留火藥痕跡；另以被告於內勤檢察官訊問時，並
    非單純表示僅為被告之自白等語，指摘原判決諭知被告上開被訴殺人未遂與妨害
    公務等無罪為不當有誤云云。惟查：本件經調查結果，並無積極確切證據足以證
    明被告有公訴人所指訴之殺人未遂與妨害公務罪等犯行，均已於本判決詳述，公
    訴人仍執陳詞，提起上訴指摘原判決不當，為無理由，應予駁回。
據上論斷，應依刑事訴訟法第三百六十八條，判決如主文。
本案經檢察官周志榮到庭執行職務。
中      華      民      國    九十二    年      九      月    二十六    日
                              臺灣高等法院刑事第二十三庭
                                  審判長法  官  黃  瑞  華
                                        法  官  宋      祺
                                        法  官  陳  坤  地
右正本證明與原本無異。
如不服本判決，應於收受送達後十日內向本院提出上訴書狀，其未敘述上訴之理由者
並得於提起上訴後十日內向本院補提理由書（均須按他造當事人之人數附繕本）。
                                        書記官  陳  建  邦
中      華      民      國    九十二    年     十二     月      三      日


司法院資訊處製作；財團法人民間司法改革基金會備份。
